【裁判字號】    97,易,642
【裁判日期】    970630
【裁判案由】    恐嚇取財
【裁判全文】
臺灣士林地方法院刑事判決               97年度易字第642號
公  訴  人  臺灣士林地方法院檢察署檢察官
被      告  甲○○
上列被告因恐嚇取財案件，經檢察官提起公訴（96年度偵字第10
992 號），本院判決如下：
    主  文
甲○○幫助意圖為自己不法之所有，以恐嚇使人將本人之物交付
，處有期徒刑陸月，如易科罰金以新臺幣壹仟元折算壹日，減為
有期徒刑月，如易科罰金以新臺幣壹仟元折算壹日。
    事  實
一、甲○○雖可預見將自己之銀行帳戶存摺、金融卡及密碼交付
    他人使用，恐遭利用作為人頭帳戶，待犯罪集團成員對被害
    人施以恐嚇等犯罪行為，致被害人心生畏懼而將款項匯入渠
    所提供之人頭帳戶，再提領運用，而使被害人遭受財產上損
    害，竟基於幫助他人恐嚇取財之未必故意，於民國96年3月8
    日，在不詳地點，將其所有聯邦商業銀行 (下稱聯邦銀行)
    帳號000000000000號帳戶之存摺、金融卡、印章及密碼交付
    給姓名、年籍均不詳之成年男子，幫助以該男子為成員之犯
    罪集團進行恐嚇取財之不法行為。嗣該犯罪集團成員於96年
    3 月9 日、96年3 月12日、96年3 月13日，分別撥打電話給
    位在高雄縣岡山鎮○○○路140 號之台灣人壽公司高雄分處
    經理乙○○、臺中市○○區○○街147 號經營營造公司之丁○○○及新竹市○區○○路2 段331 號「宏佳營造工程公司
    」負責人丙○○，而向乙○○、丁○○○及丙○○等人恐嚇
    稱：伊有2 個兄弟在跑路急需現金週轉，命乙○○等人準備
    新臺幣 (下同)30 萬元給伊，並聲稱已監視乙○○等之公司
    已經1 星期，如果不配合就對公司員工及家人不利等語，致
    乙○○、丁○○○、丙○○心生畏懼，分別匯款1 萬元、1
    萬5000元至甲○○上揭聯邦銀行帳戶內，丙○○則認有疑義
    而未匯款。
二、案經新竹市警察局第一分局報請臺灣新竹地方法院檢察署呈
    請臺灣高等法院檢察署令轉臺灣士林地方法院檢察署檢察官
    偵查起訴。
    理  由
一、按被告以外之人於審判外之言詞或書面陳述，除法律有規定
    者外，不得作為證據；又被告以外之人於審判外之陳述，雖
    不符合同法第159 條之1 至第159 條之4 之規定，但經當事
    人於審判程序同意作為證據，法院審酌該言詞陳述或書面陳
    述作成時之情況，認為適當者，亦得為證據。當事人、代理
    人或辯護人於法院調查證據時，知有第159 條第1 項不得為
    證據之情形，而未於言詞辯論終結前聲明異議者，視為有前
    項之同意，刑事訴訟法第159 條第1 項及第159 條之5 分別
    定有明文。查本判決下列被告以外之人於審判外之陳述，包
    括被害人乙○○、丁○○○、丙○○警詢、偵查中指訴，雖
    屬傳聞證據，惟均經當事人於本院準備程序及審判期日中表
    示無意見而不予爭執，且迄至言詞辯論終結前亦未再聲明異
    議，本院審酌此等證據資料製作時之情況，尚無違法不當及
    證明力明顯過低之瑕疵，亦認為以之作為證據應屬適當，故
    揆諸前開規定，爰逕依刑事訴訟法第159 條之5 規定，認前
    揭證據資料均例外有證據能力，合先陳明。
二、訊據被告甲○○固不否認上開聯邦銀行帳戶確實為伊所申請
    設立等事實，惟矢口否認有於前揭時、地將其所有之上開帳
    戶交付他人使用之事實，辯稱：上開帳戶係從96年3 月放在
    其所有之車子中遺失，該車都是交由陳文濱使用，帳戶不知
    道何時遺失云云。經查：
  (一)前揭犯罪事實，業據被害人乙○○、丁○○○及丙○○於警
    詢、偵查中指訴歷歷 (詳見臺灣士林地方法院檢察署96年度
    偵字第10992 號卷，第69至71頁、臺灣新竹地方法院檢察署
    96年度偵字第4130號卷，第7 至8 頁），並有聯邦商業銀行
    96年4 月12日（96）聯銀營字第0084號函及所附之被告開戶
    資料及96年7 月26日 (96) 聯銀營字第0176號函及所附之交
    易明細表在卷可稽（詳見臺灣新竹地方法院檢察署96年度偵
    字第4130號卷，第9 頁至第11頁、第24至26頁），足見被害
    人乙○○、丁○○○確有受犯罪集團成員恐嚇而匯款至被告
    所有之上開帳戶以交付財物之情形。而金融存款帳戶，事關
    存戶個人財產權益之保障，存戶之提款卡、存摺、提款卡，
    一般人均妥為保管，倘遺失衡情均會報案或掛失，以免遭他
    人盜領，犯罪集團成員對此亦應知之甚明，其當知帳戶遺失
    者發現帳戶遺失時，會報案或掛失止付，是犯罪集團為確保
    取得不法利益，其所利用供被害人匯款之存摺帳戶，必係渠
    等所可掌控之帳戶，毋庸擔心該帳戶提款卡及密碼無法使用
    或遭掛失，致無法提領不法所得之窘境，豈可能甘冒業經失
    主變更密碼，甚或申報失竊而停用金融卡，導致無法領得帳
    戶內款項之風險，費心用計令被害人匯入款項至其無法掌控
    之帳戶內。從而，犯罪集團成員要無可能使用拾獲或竊得之
    帳戶供被害人匯款。而查被害人乙○○、丁○○○分別於96
    年3 月9 日、96年3 月12日匯1 萬元、1 萬5000元入上開帳
    戶後，犯罪集團成員即分別於同日以提款卡提領前揭犯罪所
    得，顯見上開帳戶為犯罪集團所能控制之帳戶，無虞遭帳戶
    所有人提領或掛失。換言之，犯罪集團成員為確信帳戶所有
    人不會報警或掛失止付，確定其等能自由使用該帳戶提款、
    轉帳，方能恃無忌憚要求被害人匯款至該指定帳戶，依此，
    更徵上開帳戶之存摺、提款卡、密碼，確係被告交付犯罪集
    團成員無誤。再衡諸帳戶所有人將帳戶交予犯罪集團使用前
    ，會將帳戶內款項提領一空之常態，本件被告在96年3 月8
    日自上開帳戶存款餘額294 元轉帳250 元匯入被告女兒范嘉
    珊帳戶內，此為被告所自承，且有臺灣郵政股份有限公司96
    年11月20日儲字第0960732326號函附之范嘉珊之開戶資料在
    卷可憑（詳臺灣士林地方法院檢察署96年度偵字第10992 號
    卷第20頁至第21頁），足見是時該帳戶仍為被告持有中，而
    被告轉帳後旋即將該帳戶交付予犯罪集團，96年3 月9 日被
    害人乙○○即接到犯罪集團恐嚇電話，再匯款至被告上開帳
    戶內，是以被告將帳戶所剩無幾的存款提領後，再將之交予
    犯罪集團使用之事實甚明，被告辯稱伊前揭帳戶係不知何時
    遺失，而未提供予他人使用云云，要屬事後卸責之詞，自難
    採信。
  (二)次按金融存款帳戶，事關存戶個人財產權益之保障，與存戶
    之提款卡結合，其專屬性、私密性更形提高，除非本人或與
    本人具密切之關係者，難認有何理由可自由流通使用該存摺
    、提款卡，一般人亦均有應妥為保管存摺、提款卡，以防止
    被他人冒用之認識，縱有特殊情況偶有將存摺、提款卡交付
    他人之需，亦必深入瞭解其用途後再行提供以使用，恆係吾
    人日常生活經驗與事理；且金融帳戶為個人理財之工具，申
    請開設金融帳戶並無任何特殊之限制，一般民眾皆可以存入
    最低開戶金額之方式申請開戶，一個人可以在不同之金融機
    構申請多數之存款帳戶使用，並無何困難，此乃眾所週知之
    事實，則依一般人之社會生活經驗，苟見非親非故之人不以
    自己名義申請開戶，反而向他人蒐集金融機構帳戶供己使用
    ，衡情當知悉蒐集金融帳戶者，係將所蒐集之帳戶用於從事
    財產犯罪。況觀諸現今社會上，犯罪者蒐購人頭帳戶，持以
    作為信貸、手機簡訊詐欺之事，常有所聞，出賣或出借帳戶
    予非親非故之人，受讓人係為從事財產犯罪，已屬人盡皆知
    之事，本件被告明知存摺、提款卡、密碼等有關個人財產、
    身分之物品，將淪落於不明人士手中，極易被利用為與財產
    有關之犯罪工具，竟願將其存摺等物交付予與其於身分上不
    具密切關係之人，顯然對於該帳戶將作為不法使用，有所認
    知，是雖卷內事證並無積極證據證明被告知悉實施恐嚇取財
    者將如何犯罪，而無法於本件認定被告有實施恐嚇取財犯行
    之共同犯意聯絡，但被告既對金融帳戶交付他人使用，可能
    遭持以從事財產犯罪有所認知，其有幫助他人犯恐嚇取財罪
    之不確定犯罪故意甚明。至被告甲○○於本院審理程序中聲
    請傳喚證人陳文濱以查明車子使用情形，惟本件被告在96年
    3 月8 日自上開帳戶存款餘額294 元轉帳250 元匯入被告女
    兒帳戶內，足見是時該帳戶仍為被告持有中，而被告轉帳後
    旋即將該帳戶交付予犯罪集團成員，已如上述，是本院認無
    再傳喚陳文濱之必要，附此敘明。綜上所述，被告前揭所辯
    ，僅係事後卸責之詞，不足採信，本件事證明確，被告幫助
    恐嚇取財犯行已堪認定，應依法論科。
三、按刑法上之幫助犯，係對於犯罪與正犯有共同之認識，而以
    幫助之意思，對於正犯資以助力，而未參與實施犯罪之行為
    者而言（最高法院75年度台上字第1509號、88年度台上字第
    1270號判決亦同此意旨）。是以，如未參與實施犯罪構成要
    件之行為，且係出於幫助之意思提供助力，即屬幫助犯，而
    非共同正犯。核被告所為，係犯刑法第30條第1項、同法第3
    46條第1項幫助恐嚇取財罪。被告對恐嚇取財正犯提供帳戶
    資以助力，但並未參與恐嚇取財犯罪之實行，應屬幫助他人
    實行犯罪行為，為幫助犯，應依刑法第30條第2 項之規定，
    按正犯之刑減輕之。又被告以一幫助恐取財之行為，使得犯
    罪集團犯前開2 次恐嚇取財既遂罪及1 次恐嚇取財未遂罪，
    屬想像競合犯，應依刑法第55條規定論以一幫助恐嚇取財既
    遂罪。爰審酌被告提供銀行帳戶供他人掩飾犯罪所得使用，
    非但增加被害人尋求救濟之困難，造成社會人心不安，亦助
    長恐嚇取財犯罪者之氣焰，使恐嚇取財犯罪者得以順利取得
    恐嚇所得之財物，危害財產交易安全擾亂金融秩序甚鉅，且
    其事後仍矢口否認等一切情狀，量處如主文所示之刑，並諭
    知易科罰金之折算標準。又被告係於96年4 月24日以前犯本
    罪，應依中華民國96年罪犯減刑第2 條第1 項第3 款之規定
    減其宣告刑期2 分之1 ，並諭知易科罰金之折算標準，以示
    懲儆。
據上論斷，應依刑事訴訟法第299 條第1 項前段，刑法第30條第
第1 項、第2 項、第55條、第346 條第1 項、第41條第1 項前段
，刑法施行法第1 條之1 第1 項、第2 項前段，中華民國96年罪
犯減刑第2 條第1 項第3 款、第7 條，判決如主文。
本案經檢察官余秉甄到庭執行職務。
中    華    民    國    97    年    6     月    30    日
                  刑事第六庭審判長法  官  楊得君
                                  法  官  莊明達
                                  法  官  許永煌
以上正本證明與原本無異。
如不服本判決，應於收受送達後10日內向本院提出上訴書狀，其
未敘述上訴之理由者並得於提起上訴後20日內向本院補提理由書
（均須按他造當事人之人數附繕本）。
                                  書記官  陳淑琪
中    華    民    國    97    年    6     月    30    日
附錄本判決論罪科刑依據之法條：
中華民國刑法第346條第1項
意圖為自己或第三人不法之所有，以恐嚇使人將本人或第三人之
物交付者，處6 月以上5 年以下有期徒刑，得併科1 千元以下罰
金。


司法院資訊處製作；財團法人民間司法改革基金會備份。
